臺灣高等法院高雄分院刑事判決　　　　100年度上易字第339號
上　訴　人
即　被　告　曹烜瑋
上列上訴人因毒品危害防制條例案件，不服臺灣高雄地方法院99
年度易字第2521號中華民國100 年2 月24日第一審判決（起訴案
號：臺灣高雄地方法院檢察署99年度偵字第28936 號），提起上
訴，本院判決如下：
    主  文
原判決撤銷。
曹烜瑋無罪。
    理  由
一、公訴意旨略以：上訴人即被告曹烜瑋基於持有第一級毒品海
    洛因之犯意，於民國99年7 月22日15時30分前之某時，在不
    詳處所，自不詳姓名年籍之人處收受含有第一級海洛因成份
    之塑膠吸管挑食器1 支而持有之。嗣於99年7 月22日15時30
    分許，在高雄市三民區○○○路與水源路口，因形跡可疑為
    警攔查，當場扣得上開塑膠吸管挑食器1 支，而認被告曹烜
    瑋涉犯毒品危害防條例第11條第1 項持有第一級毒品罪嫌。
二、證據能力；本判決書所引用高雄醫學大學附設中和紀念醫院
    （簡稱：高醫）之99年10月5 日檢驗報告，及正修科技大學
    超微量研究科技中心（簡稱：正修科大）之99年12月3 日檢
    驗報告，係經檢察官、法院囑託鑑定所為，屬刑事訴訟法第
    159 條第1 項規定之傳聞證據例外情形，自有證據能力。
三、公訴人指被告曹烜瑋有上開持有第一級毒品之犯行，係以被
    告曹烜瑋於偵查中之供述，及扣案之塑膠吸管挑食器1 支，
    暨高醫99年10月5 日之檢驗報告為據。
四、訊據上訴人即被告曹烜瑋於本院審理時，堅決否認有何持有
    第一級毒品海洛因之犯行，辯稱：扣案之塑膠吸管不是我的
    ，不知道吸管從何而來，製作筆錄時，警方拿來給我看說是
    我的等語。
五、經查：
１、被告於上開時、地，經警查獲，並扣得被告所持有之塑膠吸
    管1 支等情，業經查獲之員警即證人張啟峰證述在卷（原審
    卷38至39頁），且被告於偵查時稱：其到高醫看病出來後，
    於高醫之停車場內，在其之機車坐墊上看到扣案吸管，就拿
    來剃牙等語（偵卷17頁），故為警查獲時該吸管應係被告持
    有無訛。
２、又扣案之塑膠吸管1 支，經送高醫以氣體色層質譜分析法檢
    驗，呈海洛因陽性反應，有該院99年10月5 日檢驗報告可佐
    （偵卷42頁），足證該塑膠吸管含有海洛因成份；至於該吸
    管經原審再次送正修科大檢驗，並無海洛因成份等情，雖有
    正修科火99年12月3 之檢驗報告可稽（原審易卷28頁）。惟
    ：因本案受樣檢體為吸管，而第一次檢驗之高醫採樣方式係
    以將乙醇滴入吸管內，藉以溶洗出可能殘留於管壁內之毒品
    成份，而此種採樣方式會使吸管上附著之毒品減少；減少之
    程度視其殘留粉末黏著程度而有所不同，一般而言為大大減
    少，該白色削尖吸管送驗時外觀即無明顯粉末，鑑驗結果雖
    檢出海洛因，但因含量甚微而呈現較弱的陽性反應，若再次
    對該吸管進行採驗檢驗是有可能無法檢出海洛因等情，有卷
    附高醫99年12月30日函及同年月22日答覆文可查（原審易字
    卷22、23頁），顯見第二次即正修科大檢驗結果，扣案之塑
    膠吸管無海洛因之陽性反應，係因為第一次採樣造成其內之
    海洛因成份減少所致，故無從以正修科大之檢驗報告遽認該
    塑膠吸管未含海洛因成份至明。
六、然查：
１、本案除扣案之塑膠吸管外，未再扣得其他海洛因毒品或置放
    海洛因之夾鍵袋（參警16至20頁）；且被告為警查獲當日經
    警採尿送驗結果，安非他命類、搖頭丸（MDMA類）、鴉片類
    （含可因及嗎啡），均呈陰性反應，有高雄市立凱旋醫院濫
    用藥物尿液檢驗報告可佐（參偵卷31、32頁）。再則，被告
    於91年11月1 日停止戒治後經另案執行於93年3 月14日出獄
    後，雖曾因其他案件自95年12月9 日起至99年2 月9 日止在
    監執行。但除本案外，被告並無其他違反毒品危害防制條例
    之前科，有台灣高等法院被告國全紀錄表可佐。故依現有證
    據，自難遽認扣案之塑膠吸管及吸管內之海洛因，係供被告
    吸毒所用之工具及毒品。又本案之扣案物，實際上係兩端略
    為削尖之塑膠吸管（參警卷14頁照片），至於該支塑膠吸管
    未經削切之部分，根本不易觀察到內部情形；再參酌扣案塑
    膠吸管經先後2 次送驗結果，就無法再檢出海洛因反應，足
    見該吸管原本就只殘留極微量之海洛因。故本案既無其他不
    利於被告之證據，自難遽認被告單憑肉眼觀看就足以辨識及
    知悉吸管內有微量之海洛因。依罪疑唯輕原則，難認被告主
    觀上有持有海洛因之故意。
２、按行為雖適合於犯罪構成要件之規定，但如無實質之違法性
    時，仍難成立犯罪。本件上訴人擅用他人之空白信紙一張，
    雖其行為適合刑法第335 條第1 項之侵占罪構成要件，但該
    信紙一張所值無幾，其侵害之法益及行為均極輕微，在一般
    社會倫理觀念上尚難認有科以刑罰之必要。且此項行為，不
    予追訴處罰，亦不違反社會共同生活之法律秩序，自得視為
    無實質之違法性，而不應繩之以法（參最高法院74年台上字
    第4225號判例）。亦即行為雖已該當於某項刑事犯罪構成要
    件之規定，但其侵害之法益及行為均極輕微，在一般社會倫
    理觀念上尚難認有科以刑罰之必要者；則對此項該當於刑事
    犯罪構成要件之行為，如不予追訴處罰，亦不違反社會共同
    生活之法律秩序時，為無實質之違法性，而難認已構成該項
    刑事犯罪（最高法院96年度台上字第6117號、90年度台上字
    第3010號判決意旨）。又毒品危害防制條例第1 條規定：「
    為防制毒品危害，維護國民身心健康，制定本條例。」，是
    以毒品危害防制條例之制定，旨在防制毒品危害，維護國民
    身心健康，對於具有成癮性、濫用性及對社會危害性之麻醉
    藥品與其製劑及影響精神物質與其製品，予以管制，並區分
    其等級及品項，就製造、運輸、販賣、意圖販賣而持有、轉
    讓、施用、持有，乃至非法使人施用及引誘他人施用各級毒
    品之行為，分別明定其處罰（最高法院94年台上字6196號判
    決意旨）。故退一步言之，縱認被告持有扣案吸管時，明知
    該吸管內殘留有海洛因粉末，然吸管內之海洛因既極為微量
    ，衡情根本無法再供吸食或供不法用途，行為本身及侵害之
    法益暨對國民之身心健康影響均極輕微，難認有科以刑罰之
    必要，應不具實質之違法性。
七、綜上所述，本案既無證據證明被告明知吸管內有極微量之海
    洛因粉末；且因殘留之海洛因毒品質量極為輕微，縱加以持
    有，亦不具實質違法性，自難以毒品危害防害防制條例第11
    條第1 項之持有第一級毒品罪相繩。原審未予詳查，遽予論
    罪科刑，自有未洽。從而，被告上訴否認犯罪，指摘原判決
    不當，為有理由，應由本院將原判決撤銷，諭知被告無罪。
據上論結，應依刑事訴訟法第369 條第1 項前段、第364 條、第
301 條第1 項，判決如主文。
本案經檢察官林應華到庭執行職務。
中    華    民    國    100     年    5     月    26  日
                  刑事第一庭    審判長法  官  周賢銳
                                      法  官  施柏宏
                                      法  官  洪碩垣
以上正本證明與原本無異。
不得上訴。
中    華    民    國  100     年    5     月    27    日
                                      書記官  林家煜